【裁判字號】    98,抗,161
【裁判日期】    980728
【裁判案由】    聲明異議
【裁判全文】
臺灣高等法院臺南分院民事裁定  98年度抗字第161號
抗  告  人  甲○○
相  對  人  乙○○○○○○
上列抗告人因與相對人間請求履行契約強制執行聲明異議事件，
對於中華民國98年6 月26日臺灣臺南地方法院所為98年度事聲字
第36號裁定，提起抗告，本院裁定如下：
    主  文
抗告駁回。
抗告程序費用新臺幣壹仟元由抗告人負擔。
    理  由
一、抗告與異議意旨略以：抗告人與相對人間因98年度執字第31
    724 號履行契約強制執行事件，經原法院於民國（下同）98
    年6 月26日以98年度事聲字第36號聲明異議事件，以抗告人
    非金錢債權之終局執行，因與第三人陳財亨提供擔保所聲請
    在前之假扣押強制執行，彼此相矛盾不能併存為由，將抗告
    人聲請在後之執行程序予以駁回。惟有學者認為假扣押執行
    無排除終局執行之效力，仍應將假扣押標的物之執行處分除
    去，而實施終局執行，此種情形執行標的物未變換為金錢，
    假扣押債權人僅得就債務人之其他財產執行（楊與齡先生強
    制執行法第350頁），且實務上最高法院民庭總會決議亦採
    終局執行優先說，保全執行並無排除終局執行之效力（最高
    法院62年第一次、70年第十次民庭總會決議參照），究竟應
    以何見解為是，事關人民之權利義務，宜有最高法院判例作
    為依據，或以立法方式解決，原法院以時間先後定其優先原
    則，裁定駁回抗告人之異議，顯有未當，為此提起抗告求廢
    棄原裁定等語。
二、按第三人就執行標的物有足以排除強制執行之權利者，得於
    強制執行程序終結前，向執行法院對債權人提起異議之訴。
    如債務人亦否認其權利時，並得以債務人為被告，強制執行
    法第15條定有明文。次按假扣押之保全執行與非金錢債權之
    終局執行競合時，彼此矛盾不能並存，且假扣押之保全執行
    既為先行，在後之終局執行，自應以執行時間之先後定其優
    劣，不許以在後之終局執行，推翻在前之假扣押保全執行，
    至於在後之終局執行，苟有排除假扣押保全執行之權利，自
    應另提起第三人異議之訴為權利之主張，待排除在前之假扣
    押執行程序後，再為終局執行之聲請，始為適法。
三、經查本件抗告人前以原法院98年度訴字第109 號請求履行契
    約之確定判決執行名義，於98年5月4日聲請原法院對相對人
    為協同向臺南縣政府辦理將鼎昇當舖負責人變更為抗告人之
    會同勘驗、變更許可及變更登記之執行；惟因第三人陳財亨
    業於98年2 月25日供擔保聲請假扣押在案，並經原法院於98
    年2月27日以南院龍98年執全實字第528號執行命令禁止相對
    人移轉「鼎昇當舖」經營權及其他處分，第三人亦不得為移
    轉或其他處分登記等情，既有原法院98年度執字第31724 號
    執行卷、及其卷附之98年2月27日南院龍98年執全實字第528
    號執行命令影本足稽，顯見上揭假扣押執行程序聲請在前，
    抗告人聲請之非金錢債權終局執行在後，後者之終局執行因
    與前禁止移轉之假扣押執行命令相矛盾，致有因執行發生競
    合而不能相容之情事。按假扣押之保全執行與終局執行發生
    競合，兩者目的不同相互牴觸時，有認為應採終局執行優先
    說者，亦有採保全執行優先說者，固互有爭議。惟本院審酌
    先開始強制執行者，優先於後之強制執行，應適用時間先後
    之原則，亦即執行之競合，原則上應以執行聲請時間之先後
    定其優劣，不許在後之執行推翻在前之執行，本在先之保全
    執行，僅排除後行之終局執行所為使保全效果喪失之執行措
    施，不排除後執行之終局執行所為禁止移轉之再查封行為；
    且假扣押執行僅能禁止債務人以法律行為任意處分，而無排
    除因法院所為之終局執行效力，故仍應將假扣押標的物之執
    行處分除去，進而實施終局執行；後受排斥之終局執行名義
    ，異議人如有實體上之權利，應以第三人異議之訴為對抗之
    方法，撤銷先行之強制執行，不得僅憑其執行名義為終局執
    行，即欲主張將已為查封狀態之標的，轉為終局執行要債務
    人履行契約而受有滿足；如先行之保全執行，於本案訴訟敗
    訴確定時，法院得依欲為終局執行債權人之聲請，撤銷保全
    執行，債權人即得將本終局執行所為查封狀態之標的，轉進
    終局執行；最高法院民庭庭長會議見解，對保全執行與終局
    執行雖有採取終局執行優先說，認為保全執行僅能禁止債務
    人以法律行為任意處分，而無排除因法院受強制執行聲請為
    終局執行之效力（見最高法院62年度第一次民事庭庭長會議
    決議五、最高法院70年度第十次民事庭庭長會議決議一），
    然因各該會議見解，係針對假處分保全執行與終局執行競合
    所為之決議內容，與本案假扣押保全執行不同；及假扣押與
    假處分之競合，我國係兼採查封（保全）及終局執行優越原
    則，是就債務人所有執行標的物實施假處分於先，執行假扣
    押在後，而假扣押債權人就假扣押所保全之請求先取得執行
    名義，並聲請就該標的物為終局執行時，則該假處分之效力
    ，並不能排除法院之強制執行；惟如假處分之債權人就其所
    保全之請求先取得執行名義，則可逕行請求實現該執行名義
    所載之內容，該假扣押執行與之不相容部分之效力，即歸於
    消滅。反之假扣押執行查封在先，而實施假處分在後，即令
    假處分債權人就假處分所保全之請求先取得執行名義，如該
    執行名義所載內容有礙假扣押查封執行之效果者，對於假扣
    押債權人仍不生效力（見最高法院74年度臺上字第341 號判
    決）等學理實務見解。認假扣押保全執行在先，在後之終局
    執行如有礙假扣押查封執行之效果者，仍應採保全執行優先
    原則，駁回終局執行之聲請，欲為終局執行之債權人，僅能
    依法提起第三人異議之訴，待排除在先之假扣押保全執行後
    ，始得為終局執行之聲請。
四、綜上所述，原法院維持該院事務官所為駁回抗告人請求履行
    契約強制執行事件之聲請，裁定駁回抗告人之聲明異議，經
    核認事用法，並無不合，抗告人猶執上揭學者意見等詞，指
    摘原裁定不當，求予廢棄，非有理由，應予駁回。至抗告意
    旨另指本件執行先後認定之爭執，宜有最高法院判例，或以
    立法方式解決，雖屬根本杜絕爭議之道，惟在尚無各該方法
    可據前，仍無礙本件裁定之認定，附此敘明。
五、據上論結，本件抗告為無理由，應依強制執行法第 30條之1
    ，民事訴訟法第495 條之1第1項、第449條第1項、第95條、
    第78條，裁定如主文。
中    華    民    國    98    年    7    月    28     日
                  民事第四庭  審判長法  官  王惠一
                                    法  官  蘇重信
                                    法  官  林永茂
上為正本係照原本作成。
不得抗告。
中    華    民    國    98    年    7    月    28     日
                                    書記官  謝素嬿


司法院資訊處製作；財團法人民間司法改革基金會備份。
